【裁判字號】    95,上,303
【裁判日期】    950815
【裁判案由】    塗銷土地抵押權登記
【裁判全文】
臺灣高等法院民事判決                   95年度上字第303號
上  訴  人  乙○○
訴訟代理人  陳明欽  律師
上  訴  人  丙○○
訴訟代理人  吳美津  律師
上列當事人間塗銷土地抵押權登記事件，兩造對於中華民國95年
2月3日臺灣板橋地方法院94年度訴字第668號第一審判決各自提
起上訴，本院於95年8月1日言詞辯論終結，判決如下：
    主      文
原判決關於(一)確認丙○○持有以乙○○為發票人，票號WG000
0000號，發票日民國九十三年七月十九日，到期日九十三年
八月十九日、面額新台幣貳佰萬元之本票，逾新台幣壹佰零伍萬
元部分，對乙○○本票債權不存在；(二)原法院九十四年度執字第
一０五０一號拍賣抵押物強制執行事件，其強制執行程序於逾新
台幣壹佰零伍萬元部分應予撤銷部分，及訴訟費用之裁判均廢棄
。
上開廢棄部分，乙○○在第一審之訴駁回。
乙○○之上訴駁回。
第一、二審訴訟費用由乙○○負擔。
    事實及理由
一、上訴人乙○○起訴主張：乙○○與訴外人張月霞共同繼承被
    繼承人張有禮所遺坐落台北縣三峽鎮○○段504之2、503地
    號土地（下稱系爭土地）及其上未辦理保存登記之建物，應
    有部分各二分之一。嗣因張月霞以系爭土地應有部分二分之
    一向訴外人甲○○借款新台幣（下同）200萬元未清償，本
    息達350萬元，乙○○恐張月霞為高利所苦，同意提供系爭
    土地應有部分二分之一向三峽鎮農會辦理抵押貸款，以清償
    張月霞債務（下稱張月霞債務）。上訴人丙○○於民國93年
    4月間陪同甲○○至乙○○住處，稱其為代書，可快速代辦
    貸款事宜，乙○○不疑有他，於空白之土地登記申請書等文
    件上簽名蓋章，並將系爭土地所有權狀、印鑑證明及印鑑章
    交予丙○○及甲○○保管，詎丙○○及甲○○並未向三峽鎮
    農會辦理貸款，竟未得乙○○同意而於93年7月13日及同年
    月20日以503地號土地分別設定本金最高限額40萬元及200萬
    元抵押權（下稱第一抵押權、第二抵押權），復於同年9月2
    9日以504之2地號土地設定本金最高限額60萬元抵押權（下
    稱第三抵押權，第一、二、三抵押權合稱系爭抵押權）予丙
    ○○。嗣丙○○更以乙○○積欠其借款，並以其所執有發票
    人為乙○○，票號WG0000000號，發票日93年7月19日，到期
    日93年8月19日、面額200萬元之本票（下稱系爭本票）聲請
    強制執行拍賣乙○○所有系爭土地應有部分各二分之一（原
    法院94年度執字第10501號，下稱系爭強制執行事件），顯
    已侵害乙○○之權利，爰依強制執行法第14條第2項規定及
    民法侵權行為、不當得利之法律關係，求為命(一)系爭抵押權
    設定登記應予塗銷。(二)系爭強制執行事件執行程序應予撤銷
    。(三)確認丙○○持有系爭本票，對乙○○票據債權不存在（
    原審判決確認丙○○持有系爭本票，逾105萬元部分，對乙
    ○○本票債權不存在，及系爭強制執行事件逾105萬元部分
    之執行程序應予撤銷，並駁回乙○○其餘之訴；兩造各就其
    敗訴部分不服提起上訴），並上訴聲明：(一)原判決不利於乙
    ○○部分廢棄。(二)上開廢棄部分，系爭抵押權設定登記應予
    塗銷；系爭強制執行事件就105萬元部分之強制執行程序應
    予撤銷；確認丙○○持有系爭本票於105萬元範圍內對乙○
    ○本票債權不存在。對丙○○之上訴則答辯聲明：上訴駁回
    。
二、上訴人丙○○則以：甲○○於93年7月初至丙○○住處，出
    示乙○○委任甲○○向三峽鎮農會貸款之委任書，表示因乙
    ○○所有系爭土地應有部分二分之一，擬向丙○○借款400
    萬元，待乙○○所有系爭土地產權齊全後，再向三峽鎮農會
    貸款返還。丙○○為慎重起見，特協同甲○○至乙○○住處
    求證乙○○確有借款之意後，始由乙○○提供系爭土地應有
    部分二分之一予丙○○先後設定本金最高限額共計300萬元
    之系爭抵押權。乙○○自93年7月13日起至同年11月1日止陸
    續向丙○○借款355萬元，且於同年9月29日出具同意書及同
    年11月1日出具借據，兩度確認借款金額為306萬元及355萬
    元，茲因清償期均已屆至而未清償債務，丙○○自得以系爭
    本票聲請強制執行等語，資為抗辯，並上訴聲明：(一)原判決
    不利於丙○○部分廢棄。(二)上開廢棄部分，乙○○在第一審
    之訴駁回。對乙○○之上訴則答辯聲明：上訴駁回。
三、經查乙○○與張月霞共有系爭土地，應有部分各二分之一，
    乙○○同意代張月霞清償對甲○○之債務350萬元，並簽具
    93年7月2日之委任書及93年9月29日之同意書等情，為兩造
    所不爭執，並有系爭土地所有權狀、土地登記謄本、委任書
    及同意書可證（原審卷7-13、75、85頁），堪信為真實。
四、乙○○主張伊係提供系爭土地應有部分二分之一向三峽鎮農
    會辦理抵押貸款，並未向丙○○借款及設定系爭抵押權，亦
    未簽發系爭本票，丙○○以系爭本票聲請系爭強制執行事件
    拍賣伊所有系爭土地應有部分二分之一，顯已侵害伊權利云
    云，則為丙○○所否認，並以前開情詞置辯，經查：
  (一)系爭本票經臺灣板橋地方法院檢察署檢察官囑託內政部警政
    署刑事警察局鑑定結果認：「本案有關指紋部分：送鑑本票
    編號WG0000000號上可資比對指紋一枚（編號1）、乙○○書
    寫姓名下指紋二枚（編號2、3），經比對結果，依序與所附
    乙○○指紋卡右拇指、右拇指、左拇指指紋相符；其餘指紋
    ，因紋線模糊不清且特徵點不足，無法比對。有關筆跡部分
    ：因乙○○庭寫筆跡有不自然現象，歉難認定」，有該局95
    年1月2日刑鑑字第0940185004號鑑定書可稽（原審卷168頁
    ），系爭本票上關於乙○○之指紋既與乙○○右、左手拇指
    指紋相符，堪信系爭本票確係乙○○所簽發，乙○○空言否
    認系爭本票之真正，洵無足採。
  (二)乙○○雖主張伊在空白之土地登記申請書上簽名蓋章，並將
    系爭土地所有權狀、印鑑章及印鑑證明交付予丙○○及甲○
    ○保管，但未同意設定系爭抵押權予丙○○云云，惟丙○○
    否認曾保管乙○○上開文件。查乙○○並不否認向台北縣樹
    林地政事務所調閱系爭抵押權設定登記資料（含土地登記申
    請書、抵押權設定契約書、印鑑證明、乙○○之簽名-原審
    卷48-70頁）形式上為真正，足證系爭抵押權設定登記資料
    上乙○○之簽名及印文均為真正。另依證人甲○○證稱：乙
    ○○未將其印鑑章交給伊保管等語（原審卷163頁），及參
    以印鑑章乃私人自管自用，尤其印鑑證明須本人親赴戶政機
    關或親自出具委託書委任他人方能辦理領取，而土地所有權
    狀原本係產權之重要證明文件，均由所有權人親自收執保管
    為社會常態事實之情，丙○○辯稱乙○○未將其上開文件交
    伊或甲○○保管等語，應屬可採。至證人張偉毅雖證稱乙○
    ○曾將上開文件交甲○○保管，前後長達3、4個月云云（原
    審卷144頁），然張偉毅為乙○○外孫，其證詞難免偏頗乙
    ○○，況張偉毅亦證稱甲○○曾要伊攜乙○○印鑑章至地政
    事務所補蓋章等語（原審卷145頁），茍乙○○有將上開文
    件交予甲○○保管，甲○○即無可能再要張偉毅至地政事務
    所補蓋乙○○印鑑章；此外，乙○○亦未能舉證證明系爭抵
    押權設定登記資料上其印文係遭丙○○或甲○○盜蓋，是乙
    ○○之上開主張，應不可採，丙○○辯稱乙○○確有設定系
    爭抵押權予伊，為可採信。
  (三)丙○○另辯稱乙○○自93年7月13日起至同年11月1日止陸續
    向伊借款355萬元未還等語，雖為乙○○所否認，惟查證人
    甲○○證稱：乙○○說要向三峽鎮農會借款400萬元，但因
    張月霞被國稅局查封所以沒有辦法借，我們沒有去農會送過
    件，乙○○無法向三峽鎮農會辦貸款，就委託伊向丙○○借
    錢，乙○○寫委託書時用口頭說要借400萬元，第1次只先借
    給乙○○250萬元，先去設定抵押權，250萬元是陸續交給伊
    比較多，共交給伊一百多萬元（按應為三百多萬元之誤），
    伊本身一共拿到200萬元，給乙○○105萬元，都是給現金，
    共3次給乙○○，都是拿現金，分別是30萬元、26萬元及49
    萬元，沒有扣利息及手續費，丙○○一共交付305萬元給伊
    及乙○○，伊拿走200萬元現金是乙○○要幫張月霞還錢，
    交現金予乙○○共3次，2次是伊與丙○○一起去乙○○家裡
    給乙○○，伊拿上去給乙○○同居人是四十幾萬元那1次；
    乙○○本來要向王建華借款，後來王說沒有錢，才向丙○○
    借等語（原審卷162-165頁），核與丙○○所述：乙○○總
    共借了355萬元，有3次係甲○○陪同伊親自送錢至乙○○住
    處，其中2次親自交給乙○○，有1次乙○○的同居人到樓下
    拿，3次加起來100萬元或105萬元，剩下的錢乙○○委託甲
    ○○來拿，伊陸續交給甲○○現金或支票共355萬元，每次
    金額不等等語，除借款總金額外大致相符（按二人經隔離訊
    問，原審卷165-166頁），且佐以乙○○於93年7月2日書立
    之委任書內容（本院卷25頁），足見乙○○確有授權甲○○
    向丙○○借錢及代理收受丙○○交付之借款，除乙○○收到
    之現金105萬元外，甲○○另實際收到丙○○交付之200萬元
    ，用以抵償張月霞積欠伊之款項，乙○○否認授權甲○○向
    丙○○借錢及代理收受借款，並不可採。至證人甲○○另證
    稱：伊與丙○○第1次至乙○○住處係與丙○○約在三峽中
    山路全家福便利商店旁，伊坐計程車去，丙○○自己開車去
    ，當時乙○○之同居人在場等語（原審卷163頁），雖與丙
    ○○所述：第1次去乙○○住處時僅乙○○在家，甲○○係
    坐計程車至伊家，伊再開車載甲○○前去等語不符（原審卷
    165頁），然查丙○○與甲○○前往乙○○住處不只1次，且
    其等係於93年7月間前往乙○○住處，迄證人甲○○於本件
    作證之94年11月25日已逾1年，就如何前往乙○○住處之細
    節記憶不清，實屬難免，尚難憑此逕認證人甲○○之證言不
    足採信。另依乙○○於93年9月29日書立之同意書記載：「
    立同意書人乙○○女士土地坐落三峽鎮○○段503、504之2
    二筆及建物門牌三峽鎮○○路8號向三峽農會辦理貸款事宜
    。同意書人在農會撥款金額新台幣肆百萬元正中撥新台幣參
    佰零陸萬元正與丙○○先生即塗銷設定抵押，農會為第一順
    位。甲○○先生新台幣參拾肆萬元正餘額新台幣伍拾萬元正
    由乙○○所得。當日乙○○應還甲○○先生新台幣壹拾萬元
    正利息。恐口無憑特立此書」等語（本院卷26頁），足見至
    93年9月29日止，乙○○確已收到丙○○交付之306萬元，始
    會同意日後農會撥款400萬元中撥306萬元予丙○○；再依甲
    ○○於93年11月1日代乙○○出具之借據記載：「本人乙○
    ○確實向丙○○君借到現金新台幣參佰肆拾萬元整，清償期
    限民國93年11月15日止。而本人所有座落於三峽鎮○○段50
    3地號及504之2地號之土地持分二分之一（含地上建物即門
    牌號碼三峽鎮○○路8號1、2、3樓持分二分之一）同意以最
    高額度新台幣肆佰萬元（第一順位）辦理抵押設定與債權人
    丙○○君作為擔保，恐口說無憑，特立此據為證... 本日收
    到丙○○君現金新台幣壹拾伍萬元正，確實無訛。收款人簽
    章：甲○○」等語（本院卷27頁），亦可見至93年11月1日
    止，乙○○確向丙○○借到355萬元之借款。
  (四)查系爭本票確為乙○○所簽發，且乙○○亦有以系爭土地設
    定系爭抵押權予丙○○，丙○○並已交付借款355萬元予乙
    ○○，均已如上述，則丙○○執系爭本票聲請系爭強制執行
    事件，自無不合。是乙○○請求(一)塗銷系爭抵押權設定登記
    ，(二)撤銷系爭強制執行事件之執行程序，(三)確認丙○○持有
    系爭本票，對乙○○票據債權不存在，均屬無據。
五、綜上所述，乙○○依強制執行法第14條第2項規定及民法侵
    權行為、不當得利之法律關係，請求(一)塗銷系爭抵押權設定
    登記，(二)撤銷系爭強制執行事件之執行程序，(三)確認丙○○
    持有系爭本票，對乙○○票據債權不存在，均屬不應准許。
    原審判命確認丙○○持有系爭本票逾105萬元部分對乙○○
    本票債權不存在及系爭強制執行事件，其強制執行程序於逾
    105萬元部分應予撤銷部分，自有未洽，丙○○上訴論旨指
    摘原判決此部分不當，求予廢棄改判，為有理由；至乙○○
    請求系爭抵押權設定登記應予塗銷，系爭強制執行事件就10
    5萬元部分之強制執行程序應予撤銷，確認丙○○持有系爭
    本票於105萬元範圍內對乙○○本票債權不存在部分，既屬
    不應准許，則原審就此部分所為乙○○敗訴之判決，並無違
    誤，乙○○上訴論旨指摘原判決此部分不當，求予廢棄改判
    ，為無理由。
六、兩造其餘之攻擊或防禦方法及未經援用之證據，經本院斟酌
    後，認為均不足以影響本判決之結果，自無逐一詳予論駁之
    必要，併此敘明。
七、據上論結，本件乙○○之上訴為無理由，丙○○之上訴為有
    理由，依民事訴訟法第449條第1項、第450條、第78條，判
    決如主文。
中    華    民    國    95    年    8     月    15    日
                  民事第十三庭  審判長法  官  陳昆煇
                                      法  官  李錦美
                                      法  官  陳駿璧
正本係照原本作成。
如不服本判決，應於收受送達後20日內向本院提出上訴書狀，其
未表明上訴理由者，應於提出上訴後20日內向本院補提理由書狀
（均須按他造當事人之人數附繕本）上訴時應提出委任律師或具
有律師資格之人之委任狀；委任有律師資格者，另應附具律師資
格證書及釋明委任人與受任人有民事訴訟法第466條之1第1項但
書或第2項（詳附註）所定關係之釋明文書影本。
中    華    民    國    95    年    8     月    16    日
                                      書記官  黃  愛
附註：
民事訴訟法第466條之1（第1項、第2項）：
對於第二審判決上訴，上訴人應委任律師為訴訟代理人。但上訴
人或其他法定代理人具有律師資格者，不在此限。
上訴人之配偶、三親等內之血親、二親等內之姻親，或上訴人為
法人、中央或地方機關時，其所屬專任人員具有律師資格並經法
院認為適當者，亦得為第三審訴訟代理人。


司法院資訊處製作；財團法人民間司法改革基金會備份。
